臺北高等行政法院判決　　　　　　　　　　　　　　　九十年度訴字第四○七○號
　　　　　　　　　　　　　　　.
　　原　　　告　甲○○
　　訴訟代理人　丙○○
　　被　　　告　勞工保險局
　　代　表　人　廖碧英總經理.
　　訴訟代理人　乙○○
　　　　　　　　丁○○
右當事人間因勞保事件，原告不服行政院勞工委員會中華民國九十年四月十六日台八
十九勞訴字第○○二八八七五號訴願決定，提起行政訴訟。本院判決如左：
　　主  文
原告之訴駁回。
訴訟費用由原告負擔。
　　事  實
緣原告係由芳菲企業有限公司申報參加勞工保險之被保險人，因罹患巴金森症致殘，
於民國（下同）八十九年一月十二日檢具國立台灣大學醫學院附設醫院（下稱台大醫
院）於八十九年一月十日出具之勞工保險殘廢診斷書，向被告申請殘廢給付，案經被
告審查其殘廢程度符合勞工保險殘廢給付標準表第七項第三等級，發給八四○日普通
疾病殘廢給付計七○五、六○○元。原告不服，主張應改按勞工保險殘廢給付標準表
第六項第二等級核發職業病殘廢給付云云，向勞工保險監理委員會（下稱監理會）申
請審議，經該會以八十九年六月十九日保監審字第一七五一號審定書審議駁回。原
告仍然不服，向行政院勞工委員會（下稱勞委會）提起訴願，主張依台大醫院八十九
年六月二十一日出具之勞工保險殘廢診斷書及八十九年五月二十二日出具之診斷書所
載，其符合勞工保險殘廢給付標準表第五項第一等級殘廢云云，案經勞委會以九十年
四月十六日台八十九勞訴字第○○二八八七五號訴願決定予以駁回，遂向本院提起行
政訴訟。茲摘敘兩造訴辯意旨如次：
甲、原告方面：
    原告未於言詞辯論期日到場，據其提出書狀，聲明、陳述如左：
一、聲明：求為判決訴願決定、審議審定及原處分不利於原告部分均撤銷。
二、陳述：
１、被告及監理會既然認定巴金森症非勞工保險職業病種類表所列職業病種類範圍，
    則原告不再爭執改列為職業病給付。惟參照勞工保險條例第五十六條規定，原告
    曾向監理會請求重新診驗，主張可由監理會安排時間、地點、醫師或派員至原告
    家中了解病情，惟監理會僅草率作成駁回原告之審議申請。原告於八十九年七月
    五日向勞委會提起訴願，且於同年月二十九日將台大醫院同年六月二十一日出具
    之勞工保險殘廢診斷書原（正）本、八十九年五月二十二日出具之診斷書，連同
    訴願補充說明書各乙份，以郵政雙掛號方式郵寄勞委會，此有郵局雙掛號回執為
    證，而直至九十年四月十九日始接獲勞委會作成之訴願決定書，期間長達九個月
    ，顯違八十七年十月二十八日修正前之訴願法第二十條規定，況勞委會並未審理
    上開原告提出之台大醫院出具之診斷書。
２、原告病情持續惡化，不得已向台大醫院神經科醫師請求再次診斷，並作成診斷書
    ，參照台大醫院八十九年六月二十一日出具之勞工保險殘廢診斷書記載，原告殘
    廢部位為「四肢及肢體平衡」，肢體平衡係受到中樞神經系統遺存極度障害，肢
    體不論站立或坐看，永遠都斜看一邊，肢體不停扭動，雙腳不能走路，走一步就
    跌倒，雙手一點力氣也沒有，連用湯匙吃飯也不能吃到飯，時常不停抖動，雙腳
    五根腳指頭糾結在一起，每天幾乎躺在床上和輪椅，生活起居全賴人養護扶助，
    則依該診斷書之綜合記載，原告係患多重及多種殘廢，依勞工保險條例第五十五
    條第一項至第六項規定，應以第一級給付。
３、罹患巴金森症之患者，目前並無特效藥可醫治，一般使用「左多巴製劑」予以補
    充，因腦部神經退化，不能分泌「多巴胺」，現醫師開具用藥為「SINEMET 25﹨
    100公克（中文譯名辛那梅特）」，先前四小時服用一粒，現須二小時服用二粒
    ，有時仍未見藥效，此可參照台大醫院八十九年六月二十一日出具勞工保險殘廢
    診斷書第二十欄「殘廢部位與程度之詳細圖解說明」之記載。
４、綜上所述，原告生活起居，包括飲食、穿衣、沐浴均完全須他人扶助，無法自理
    生活，原告雖已於八十九年一月十二日退出勞工保險，惟依勞工保險條例第二十
    條規定，被保險人於退保後一年內，仍得檢附相關資料據以申請殘廢給付，而參
    照原告向勞委會所提台大醫院八十九年六月二十一日出具之勞工保險殘廢診斷書
    及八十九年五月二十二日之診斷書所載，原告符合勞工保險殘廢給付標準表第五
    項第一等級殘廢。
乙、被告方面：
一、聲明：求為判決駁回原告之訴，訴訟費用由原告負擔。
二、陳述：
１、按「被保險人因普通傷害或罹患普通疾病，經治療終止後，如身體遺存障害，適
    合殘廢給付標準表規定之項目，並經保險人自設或特約醫院診斷為永久殘廢者，
    得按其平均月投保薪資，依同表規定之殘廢等級及給付標準，一次請領殘廢補助
    費，殘廢給付標準表如附表二。被保險人領取普通傷病給付期滿，或其所患普通
    傷病經治療一年以上尚未痊癒，如身體遺存障害，適合殘廢給付標準表規定之項
    目，並經保險人自設或特約醫院診斷為永不能復原者，得比照前項規定辦理。」
    勞工保險條例第五十三條定有明文。是被保險人罹患普通疾病經治療終止或治療
    一年以上尚未痊癒，經診斷為永不能復原者，得申請殘廢給付。原告於七十七年
    因巴金森症開始至台大醫院就診，至其八十九年一月申請殘廢給付時已治療十餘
    年，從未治療終止，惟已治療一年以上，且該病症無法復原，原告已符合前開條
    例第五十三條第二項規定，得請領殘廢給付。
２、勞工保險殘廢給付標準表「精神、神經障害」欄附註一規定「精神、神經障害等
    級」之審定基本原則：綜合其病灶症狀，對於永久喪失勞動能力與影響日常生活
    或社會生活活動狀態及需他人扶助之情況依左列各項狀況定其等級。另依同表附
    註一第四款規定：有失語、失認、失行等之病灶症狀、四肢麻痺．．適用第三等
    級。又「中樞神經系統遺存極度障害，終身不能從事任何工作，經常需醫療護理
    或專人周密照護者」適用該表第五項第一等級；「中樞神經系統機能之病變，引
    起截癱或偏癱，致終身不能從事任何工作，日常生活需人扶助者」適用該表第六
    項第二等級；「中樞神經系統機能遺存顯著障害，終身不能從事任何工作者」適
    用該表第七項第三等級。
３、原告因罹患巴金森症，向被告申請勞工保險殘廢給付，據台大醫院八十九年一月
    十日出具之勞工保險殘廢診斷書記載，原告於七十七年十月二十六日因巴金森症
    至該院初診，十多年來巴金森症逐漸嚴重，目前四肢僵硬、平衡感差，拐杖助行
    但常跌倒，已無法工作，經被告特約專科醫師審查結果，符合勞工保險殘廢給付
    標準表第七項第三等級，被告乃按該等級核發八四○日普通疾病殘廢給付。原告
    不服，申請審議及提起訴願，遞遭審議審定及訴願決定予以駁回。
４、原告稱依台大醫院八十九年六月二十一日所開具之殘廢診斷書記載，其係多重及
    多種殘廢，依勞工保險條例第五十五條第一項至第六項規定，應以第一級給付云
    云，惟按勞工保險殘廢給付標準表「精神、神經障害系列」附註一明定「精神、
    神經障害等級」之審定基本原則：須綜合其病灶症狀。另按其附註一第四款規定
    ：有失語、失認、失行等之病灶症狀、四肢麻痺．．等高度障害；或者麻痺等症
    狀雖為輕度，身體能力仍存，但非他人在身邊指示，無法遂行其工作者，適用第
    三等級。原告殘廢詳況為：四肢僵硬、平衡感差，拐杖助行但常跌倒，已無工作
    ，故被告綜合其病灶症狀，認原告殘廢程度符合殘廢給付標準表第七項第三等級
    。
５、本案前經鈞院函詢台大醫院，據該院九十一年五月十日（九十一）校附醫秘字第
    九一○○○○八九六八號函載：「甲○○先生在八十九年一月十日當時之殘廢詳
    況如下：病人所患的巴金森症已達第三級，其意識與肌力均正常，但僵硬且動作
    慢，無截癱或偏癱之情形。王先生可使用拐杖助行，．．。」，參照勞工保險殘
    廢給付標準表規定第六障害項目規定：「中樞神經系統機能之病變，引起截癱或
    偏癱，致終身不能從事任何工作，日常生活需人扶助者」為第二等級殘廢，該障
    害項目要件之一須引起截癱或偏癱，惟原告之狀況，據上開台大醫院函復並無截
    癱或偏癱之情形，未符合第六障害項目之要件。
６、再者，被告將鈞院調取之台大醫院病歷資料送請專科醫師審查，仍認原告殘廢程
    度符合殘廢給付標準表第七項第三等級，審查意見略以：一、摘要該員之病歷病
    情記載：(1)尚可拐杖助行，一般持拐走路尚可。(2)尚可以足跟或足趾站立。(3)並
    無肌無力現象。(4)尚可扶床欄起身取物。二、診斷書及醫院來函均告知該員尚可
    「使用拐杖助行」。三、未達第六項第二級的原因：(1)前述一、二項均為未達第
    六項第二級的理由，故僅宜適用第七項第三級。(2)另該員符合神經障害附註一之
    （四）規定：有「失行」之高度障害，非他人在身邊，無法遂行其工作者，適用
    第三級。
７、此外，據台大醫院八十九年一月十日出具之勞工保險殘廢診斷書記載，原告於八
    十九年一月十日審定成殘，被告係以原告審定成殘當時之身體狀況加以審核，符
    合殘廢給付標準表第七障害項目，原告嗣後雖提出台大醫院八十九年五月二十二
    日及六月二十一日之殘廢診斷書為據，惟上開二診斷書係嗣後開具，非原處分據
    以核定之基礎，尚難作為論斷原處分是否違法之依據。另原告領取殘廢給付時已
    無法從事工作，依勞工保險條例第五十七條規定，其保險效力即行終止（原告另
    於八十九年一月十二日退職退保，申請老年給付），故原告退保後，縱嗣後其殘
    廢程度加重，亦不得再請領加重後之殘廢給付。又勞工保險條例第二十條規定，
    係指暫時退保（停保）之情形，惟本件原告係因保險事故發生，其於領取殘廢給
    付時已無法從事工作，依勞工保險條例第五十七條規定，保險效力業已終止，與
    前述勞工保險條例第二十條規定之情形並不相符。
　　理  由
一、本件原告經合法通知，未於言詞辯論期日到場，核無行政訴訟法第二百十八條準
    用民事訴訟法第三百八十六條各款所列情形，因依被告之聲請，由其一造辯論而
    為判決。
二、被告代表人原為郭芳煜，九十年九月十日變更為廖碧英，茲由其具狀聲明承受訴
    訟，核無不合，應予准許。
三、按「被保險人因普通傷害或罹患普通疾病，經治療終止後，如身體遺存障害，適
    合殘廢給付標準表規定之項目，並經保險人自設或特約醫院診斷為永久殘廢者，
    得按其平均月投保薪資，依同表規定之殘廢等級及給付標準，一次請領殘廢補助
    費．．。被保險人領取普通傷病給付期滿，或其所患普通傷病經治療一年以上尚
    未痊癒，如身體遺存障害，適合殘廢給付標準表規定之項目，並經保險人自設或
    特約醫院診斷為永不能復原者，得比照前項規定辦理。」勞工保險條例第五十三
    條定有明文。次按勞工保險殘廢給付標準表「精神、神經障害」欄附註一規定「
    精神、神經障害等級」之審定基本原則：綜合其病灶症狀，對於永久喪失勞動能
    力與影響日常生活或社會生活活動狀態及需他人扶助之情況依左列各項狀況定其
    等級。另依同表附註一第四款規定：有失語、失認、失行等之病灶症狀、四肢麻
    痺．．適用第三等級。又「中樞神經系統遺存極度障害，終身不能從事任何工作
    ，經常需醫療護理或專人周密照護者」適用該表第五項第一等級；「中樞神經系
    統機能之病變，引起截癱或偏癱，致終身不能從事任何工作，日常生活需人扶助
    者」適用該表第六項第二等級；「中樞神經系統機能遺存顯著障害，終身不能從
    事任何工作者」適用該表第七項第三等級。
四、本件原告係由芳菲企業有限公司申報參加勞工保險之被保險人，因罹患巴金森症
    致殘，於八十九年一月十二日檢具台大醫院於八十九年一月十日出具之勞工保險
    殘廢診斷書，向被告申請殘廢給付，經被告核定其殘廢程度符合勞工保險殘廢給
    付標準表第七項第三等級，發給八四○日普通疾病殘廢給付計七○五、六○○元
    。原告不服，循序起訴並主張依據台大醫院八十九年六月二十一日出具之勞工保
    險殘廢診斷書及八十九年五月二十二日出具之診斷書所載，其符合勞工保險殘廢
    給付標準表第五項第一等級殘廢云云，並請求就其殘廢等級之判斷進行複檢。惟
    查：
１、原告所檢送台大醫院於八十九年一月十日出具之勞工保險殘廢診斷書略載，原告
    於七十七年十月二十六日因巴金森症至該院初診，十多年來巴金森症逐漸嚴重，
    目前四肢僵硬、平衡感差，拐杖助行但常跌倒，已無法工作等語。經被告送請特
    約專科醫師依上開勞工保險殘廢診斷書審查後，認應適用勞工保險殘廢給付標準
    表第七項第三等級。嗣經監理會特約醫師審查意見亦認：「．．本病人為巴金森
    症，此為大腦黑核退化性病變，與其工作場所無關，其殘廢程度未達截癱或偏癱
    ，勞保局以第七項第三等級給付為合理」等語。有台大醫院八十九年一月十日出
    具之勞工保險殘廢診斷書影本、被告之特約專科醫師審查意見表影本及監理會特
    約醫師審查意見表附原處分卷及審議卷足憑。因此，被告依據原告所檢送台大醫
    院八十九年一月十日出具之勞工保險殘廢診斷書之內容、勞工保險殘廢給付標準
    表之審定原則，暨被告及監理會專業醫師之認定，所為核定原告殘廢程度符合勞
    工保險殘廢給付標準表第七項第三等級，發給八四○日普通疾病殘廢給付計七○
    五、六○○元之處分，於法洵無違誤。
２、按勞工保險條例第五十六條規定，保險人於審核保險給付認為有複檢必要時，得
    另行指定醫院或醫師複檢，是如所送資料已足以據為核定之基礎，即尚無複檢之
    必要。又勞工保險條例第五十六條所規定「必要時」之要件性質上為不確定法律
    概念，被告就個案是否有複檢之必要，仍應依個案認定之，非謂被告所認之等級
    ，與原告所認之等級不同，或與診斷證明書所載不符，則均須一律送複檢。查原
    告所檢送台大醫院八十九年一月十日出具之勞工保險殘廢診斷書中，記載原告治
    療一年以上審定為永久不能復原日期為八十九年一月十日，則原告殘廢等級之判
    斷，既經被告依該審定殘廢日之殘廢診斷書之記載及專業醫師之審查意見，依相
    關審定原則予以核定，則原告徒以其所認之等級與被告不同，即請求就其殘廢等
    級之判斷進行複檢，經核並無必要。
３、原告主張其雖於八十九年一月十二日退出勞工保險，惟依勞工保險條例第二十條
    規定，被保險人於退保後一年內，仍得檢附相關資料據以申請殘廢給付，參照台
    大醫院八十九年六月二十一日出具之勞工保險殘廢診斷書及八十九年五月二十二
    日之診斷書所載，其已符合勞工保險殘廢給付標準表第五項第一等級殘廢云云。
    查勞工保險條例第二十條規定，係指「保險效力停止」而非「保險效力終止」之
    情形，且須被保險人「連續請領傷病給付或住院診療給付期間內」，因同一傷病
    及其引起之疾病致殘廢者而言（就該法條反面解釋，若被保險人於退保後並未連
    續請領保險給付而殘廢者，自不得請領殘廢給付）；核與本件原告係因保險事故
    發生，於領取殘廢給付時不能繼續從事工作，而依勞工保險條例第五十七條規定
    ，保險效力即行終止之情形，並不相同。是原告本部分之主張，委無可採。
４、況經本院向台大醫院函查結果，台大醫院除以九十一年四月九日（九十一）校附
    醫秘字第九一○○○○六六二七號函送原告在台大醫院就醫之病歷影本乙冊外，
    並以九十一年五月十日（九十一）校附醫秘字第九一○○○○八九六八號函，答
    復本院略以：「（一）甲○○先生在八十九年一月十日當時之殘廢詳況如下：病
    人所患的巴金森症已達第三級，其意識與肌力均正常，但僵硬且動作慢，無截癱
    或偏癱之情形。王先生可使用拐杖助行，但其因藥物引起之異動症導致軀體搖晃
    ，故日常生活大部分活動（包含上廁所、沐浴等）均需人幫忙，已無勞動能力。
    （二）依據本院病歷之記載，王先生對藥物的反應愈來愈差，故在八十九年五月
    二十二日及六月二十一日之時，其行動緩慢及僵硬的程度已較同年一月時更加厲
    害，病人在同年六月二十一日已乘坐輪椅。」等語。嗣經被告將上開台大醫院病
    歷資料送請專科醫師審查結果，仍認原告殘廢程度符合殘廢給付標準表第七項第
    三等級，其審查意見略以：「一、摘要該員之病歷病情記載：(1)尚可拐杖助行，
    一般持拐走路尚可。(2)尚可以足跟或足趾站立。(3)並無肌無力現象。(4)尚可扶床
    欄起身取物。二、診斷書及醫院來函均告知該員尚可「使用拐杖助行」。三、未
    達第六項第二級的原因：(1)前述一、二項均為未達第六項第二級的理由，故僅宜
    適用第七項第三級。(2)另該員符合神經障害附註一之（四）規定：有「失行」之
    高度障害，非他人在身邊，無法遂行其工作者，適用第三級。」等語。經查，勞
    工保險殘廢給付標準表之第五障害項目，係規定：「中樞神經系統遺存極度障害
    ，終身不能從事任何工作，經常需醫療護理或專人周密照護者」為第一等級殘廢
    ，該障害項目要件之一，須經常需醫療護理或專人周密照護者（例如植物人）；
    而勞工保險殘廢給付標準表之第六障害項目，則規定：「中樞神經系統機能之病
    變，引起截癱或偏癱，致終身不能從事任何工作，日常生活需人扶助者」為第二
    等級殘廢，該障害項目要件之一，須中樞神經系統機能之病變引起截癱或偏癱；
    然原告之殘廢詳況，依上開台大醫院之函復結果，並無截癱或偏癱之情形，自不
    符合第六障害項目之要件，遑論第五障害項目之情形；而依勞工保險殘廢給付標
    準表「精神、神經障害系列」附註一明定「精神、神經障害等級」之審定基本原
    則：須綜合其病灶症狀，另按其附註一第四款規定：有失語、失認、失行等之病
    灶症狀、四肢麻痺．．等高度障害；或者麻痺等症狀，雖為輕度，身體能力仍存
    ，但非他人在身邊指示，無法遂行其工作者，適用第三等級；因此，被告綜合原
    告之病灶症狀，核定其殘廢程度符合勞工保險殘廢給付標準表第七項第三等級，
    發給八四○日普通疾病殘廢給付計七○五、六○○元之處分，洵屬有據。
五、綜上所述，原處分並無違誤，審議審定、訴願決定遞予維持，亦無不合，均應予
    維持。原告徒執前詞聲明撤銷訴願決定、審議審定及原處分不利於原告部分，為
    無理由，應予駁回。
據上論結，本件原告之訴為無理由，爰依行政訴訟法第九十八條第三項前段、第二百
十八條、民事訴訟法第三百八十五條第一項前段，判決如主文。
中　　華　　民　　國　　 九十一　 　年　　　七　　　月　　　二十五　　　日
                               臺 北 高 等 行 政 法 院  第 六 庭
                                           審 判 長 法  官　林樹埔
           　　　　　　　　　　　　　　　　　　　　 法　官　李得灶
           　　　　　　　　　　　　　　　　　　　　 法　官　曹瑞卿
右為正本係照原本作成。
如不服本判決，應於送達後二十日內，向本院提出上訴狀並表明上訴理由，如於本判
決宣示後送達前提起上訴者，應於判決送達後二十日內補提上訴理由書（須按他造人
數附繕本）。
中　　華　　民　　國　　 九十一　 　年　　　七　　　月　　　二十五　　　日
            　　　　  　　　　　　　　　　    　    書記官  方偉皓
